臺灣臺中地方法院民事判決　九十二年度重訴字第九二五號
　　原　　　告　新竹國際商業銀行股份有限公司
　　法定代理人　丁○○
　　訴訟代理人　甲○○
　　被　　　告　乙○○
　　　　　　　　丙○○
　　共　　　同
　　訴訟代理人　黃文崇律師
右當事人間請求塗銷所有權移轉登記事件，本院於中華民國九十三年六月四日言詞辯
論終結，判決如下：
    主      文
原告之訴駁回。
訴訟費用由原告負擔。
    事實及理由
一、原告主張：訴外人柯麗雪於民國八十五年八月九日邀同被告丙○○擔任連帶保證
    人，向原告借款新台幣（下同）一千一百萬元（下稱系爭借款）。惟訴外人柯麗
    雪所借系爭借款於八十八年八月九日屆期即未依約清償系爭借款，原告之後亦無
    同意系爭借款換單延期清償，被告丙○○依約應負連帶清償責任。然被告丙○○
    為避免其財產遭原告強制執行，竟圖脫產，而於九十二年八月五月將其所有坐落
    臺中縣沙鹿鎮○○段斗抵小段六一之一八六地號土地及其上建號一七○○號即門
    牌號碼臺中縣沙鹿鎮○○街四七號之建物（下稱系爭房地），以買賣為名義移轉
    所有權予被告乙○○，並於同年八月二十五日辦理所有權移轉登記完畢。被告二
    人間之行為顯係意圖脫產而為通謀虛偽意思表示，為此提起先位確認之訴。又被
    告等人間縱無通謀虛偽之意思表示，然被告間之買賣移轉所有權之有償行為，亦
    有害及原告就系爭借款之受償，且被告二人於行為時，亦明知係有害於債權人即
    原告之行為，為此起備位撤銷之訴等語。爰求為判決：（一）先位聲明：(1)確認
    被告二人間就坐落臺中縣沙鹿鎮○○段斗抵小段六一之一八六地號土地及其上建
    號一七○○號（門牌號碼臺中縣沙鹿鎮○○街四七號）建物，於九十二年八月五
    日所為買賣關係不存在；(2)被告乙○○應將系爭房地，於九十二年八月二十五日
    ，在臺中縣清水地政事務所，以買賣為原因所為之所有權移轉登記塗銷。（二）
    備位聲明：(1)被告二人就系爭房地權利範圍全部，於九十二年八月二十五日，在
    臺中縣清水地政事務所以買賣為原因所為所有權移轉登記之債權行為及物權行為
    均撤銷；(2)被告乙○○應將系爭房地，於九十二年八月二十五日，在臺中縣清水
    地政事務所，以買賣為原因所為之所有權移轉登記塗銷。
二、被告則以：系爭房地係八十六年間被告二人以被告乙○○名義所共同購置，且共
    同負擔系爭房屋之貸款，被告乙○○與訴外人柯麗雪雖為親生姊妹，但被告乙○
    ○自幼即為人收養，並不常與訴外人柯麗雪連絡，被告丙○○並無告知被告乙○
    ○其同意擔任訴外人柯麗雪系爭借款之連帶保證人，且原告就系爭借款於八十七
    年間已取得執行名義，嗣後並同意換單展期清償，當時被告丙○○並無續任連帶
    保證人，又被告乙○○因不知被告丙○○曾擔任系爭借款之連帶保證人，方於八
    十八年間因被告丙○○之要求，將系爭房地之所有權以贈與方式移轉登記予被告
    丙○○，嗣後被告二人因房屋過戶問題發生爭執，且被告丙○○玩股票，為被告
    二人小孩著想，怕系爭房地遭被告丙○○設定抵押借款，故而才約定以一百萬元
    ，要買回系爭房地，被告間並無通謀虛偽行為，且被告乙○○於九十二年間確不
    知被告丙○○擔任系爭借款之連帶保證人，而向被告丙○○買回系爭房地等語，
    以為置辯。爰答辯聲明：原告之訴駁回。
三、兩造不爭執之事實：
（一）被告丙○○於八十五年八月九日擔任訴外人柯麗雪向原告借貸系爭借款之連帶
      保證人。
（二）系爭房地於八十六年三月十四日由被告乙○○以買賣名義登記為所有權人，於
      八十八年五月二十八日以夫妻贈與為原因將系爭房地所有權移轉登記予被告丙
      ○○。於九十二年八月二十五日再以買賣為原因移轉登記予被告乙○○。
四、本件爭點：
（一）被告丙○○就系爭借款是否仍應負連帶保證責任？
（二）先位聲明部分：原告主張被告二人於九十二年八月五日所為買賣之債權行為及
      同年月二十五日移轉所有權之物權行為，為通謀虛偽意思表示，有無理由？
（三）備位聲明部分：原告主張依民法第二百四十四條第二項撤銷被告二人於九十二
      年八月五日所為買賣之債權行為及同年月二十五日移轉所有權之物權行為，有
      無理由？
五、得心證之理由：
（一）被告丙○○就系爭借款仍應負連帶保證責任：
      被告固不爭執被告丙○○擔任訴外人柯麗雪系爭借款之連帶保證人，且訴外人
      柯麗雪並未依約清償系爭借款，惟辯稱系爭借款屆期後，原告有同意訴外人柯
      麗雪換單展期清償，且換單時並無要求被告丙○○繼續擔任連帶保證人，被告
      丙○○就系爭借款已無須繼續負連帶保證人責任等語。原告則否認有同意訴外
      人展期清償。經查，證人即系爭借款之主債務人柯麗雪於本院審理時固證稱：
      其向原告所借系爭借款於期限屆至時固未依約清償本息，惟八十九年間則持十
      張支票至原告新明分行繼續繳納系爭借款本息，並請原告同意降息及換單展期
      ，原告當時有同意，且其與原告於九十年十一月底另行簽立新借據，當時被告
      丙○○並無同意繼續擔任連帶保證人等語。然查，訴外人柯麗雪雖證稱系爭借
      款經原告同意換單展期，惟並未提出任何新簽立之借據以實其說；且查，證人
      所提出之代收票據明細表上備考欄係記載為須呈報總行核准，如未核准則歸還
      收受之支票等語，僅足證明訴外人柯麗雪曾與原告就系爭借款之清償方式進行
      協議，然仍須經原告之總行核准始成立，惟證人並未提出任何已為核准之文件
      證明，是仍不足證明系爭借款確業經原告核准展期清償，證人柯麗雪所述系爭
      借款有換單展期，且換單時被告不同意擔任連帶保證等語，應係迴護之詞，不
      足憑採。且查，原告於八十七年間向臺灣板橋地方法院對訴外人柯麗雪聲請發
      支付命令，於同年七月十七日經臺灣板橋地方法院核發支付命令（八十七年度
      促字第二三一六○號），同年八月二十七日確定，並於八十七年七月三日對被
      告丙○○聲請發支付命令，該支付命令並於八十七年十月二日確定，此分別有
      臺灣桃園地方法院九十二年度執字第二五三三二號、九十二年度執字第三八三
      ○六號及本院八十七年度促字第二八五四六號卷可參，又依原告所提出為被告
      所不爭執之系爭借款往來明細表及轉帳傳票所示，系爭借款於八十七年十二月
      十四日轉為催收款項，而於九十年三月三十日所受領之給付係以「催收款」科
      目入帳，足徵系爭借款於八十七年即已轉為催收款，至訴外人嗣後清償系爭借
      款尚欠本息，原告基於業務經營，衡情亦無拒絕清償之理，自不得以訴外人柯
      麗雪嗣後仍就所欠系爭借款繼續清償，遽認原告已同意展期清償，又被告亦無
      提出任何證據證明訴外人柯麗雪與原告間就系爭借款有另立新借據為同意展期
      清償，被告所辯被告丙○○因原告同意系爭借款展期清償而不須繼續負連帶保
      證責任等語，尚屬無據。原告主張被告丙○○仍應負連帶保證人責任等語，應
      堪採信。
（二）先位聲明部分：原告主張被告二人於九十二年八月五日所為買賣之債權行為及
      同年月二十五日移轉所有權之物權行為，係通謀虛偽意思表示，並無理由：
    (1)按當事人主張有利於己之事實者，就其事實有舉證之責任。民事訴訟法第二百
      七十七條前段著有明文。復按民法上侵權行為須以被告故意或過失為不法之加
      害行為侵害原告之權利，而原告之權利受損害與原告之行為有因果關係為要件
      。再者，第三人主張表意人與相對人通謀而為虛偽意思表示者，該第三人應負
      舉證之責。最高法院四十八年臺上字第二九號著有判例意旨可資參照。本件原
      告主張被告二人於九十二年八月間就系爭房地所為買賣係通謀虛偽意思表示，
      應屬無效等語，惟被告否認有虛偽買賣情事。經查，系爭房地係於八十六年三
      月十四日以買賣為由登記為被告乙○○所有，嗣八十八年五月二十八日始以夫
      妻贈與名義移轉所有權登記予被告丙○○，而本件被告丙○○係於八十五年七
      月十五日即簽立系爭借據擔任訴外人柯麗雪系爭借款之連帶保證人，且被告丙
      ○○因擔任系爭借款之連帶保證人，並已於八十七年七月八日經本院核發支付
      命令確定，是若被告乙○○於八十八年間已知悉被告丙○○當時負債情形，依
      據一般經驗法則，系爭房地於八十八年間既登記為被告乙○○所有，被告二人
      並無須冒系爭房地日後可能遭被告丙○○之債權人聲請強制執行之風險，而將
      系爭房地再以贈與方式移轉所有權予被告丙○○，並於嗣後再以買賣方式取回
      系爭房地，是被告所辯不知被告丙○○有負本件保證債務，係因夫妻間財產分
      配而為買賣等語，應堪採信。
    (2)且查，系爭土地於九十二年度之公告現值為每平方公尺一萬一千五百元，據此
      計算系爭土地總面積七十一平方公尺之公告現值總價為八十一萬六千五百元（
      計算式：11500x71=816500），又依房屋稅籍證明書所載，系爭建物九十二年
      度之現值為二十六萬四千一百元，系爭房地之現值合計僅為一百零八萬零六百
      元，是被告乙○○基於與被告丙○○間夫妻關係，為顧及其二人所生子女日後
      生活無虞，避免系爭房地遭其夫即被告丙○○不當設定抵押，並非分居後之財
      產分配或出售他人，其二人僅以與公告現值相當之一百萬元代價取回系爭房地
      ，而非系爭房地實際之市場交易價格為買賣，衡情自屬合理，亦無異常偏低之
      情形，被告所辯系爭房地為真實交易等語，應屬可採。此外，原告復未舉證證
      明被告二人就系爭房地通謀而為虛偽買賣之事實，其主張被告二人間之買賣關
      係及移轉所有權之物權行為均屬通謀虛偽意思表示而無效等語，尚屬無據。
（三）備位聲明部分：原告主張依民法第二百四十四條第二項撤銷被告二人於九十二
      年八月五日所為買賣之債權行為及同年月二十五日移轉所有權之物權行為，並
      無理由：
    (1)按債務人所為之有償行為，於行為時明知有損害於債權人之權利者，以受益人
      於受益時亦知其情事者為限，債權人得聲請法院撤銷之。民法第二百四十四條
      第二項定有明文。故而本件原告欲行使債權人之撤銷權，其即需舉證證明：
      債務人於行為時，明知有損害於債權人之權利；須受益人於受益時亦知其情
      事。如果原告就此有利於己之事實，無法舉證以明之，其此項請求，亦無理由
      。查，本件被告乙○○於八十八年間，原告對被告丙○○已取得支付命令之執
      行名義後，仍將系爭房地以夫妻贈與名義移轉登記所有權予被告丙○○，足徵
      被告乙○○對被告丙○○與原告間之債權債務關係並不知情，始願將以被告乙
      ○○名義購買之系爭房地所有權移轉登記予被告丙○○名下，是被告乙○○所
      辯不知被告丙○○與原告間有債權債務關係等語，應堪採信。
    (2)又依一般常情，夫妻間固應知悉彼此之財務狀況及負債情形，但查，被告乙○
      ○之戶籍於八十六年戶口校正時即設籍臺中縣沙鹿鎮○○街四七號，而本院經
      調取本院八十七年度促字第二八五四六號、九十二年度執全字第二一六二號及
      臺灣桃園地方法院九十二年度執字第二五三三二號、九十二年度執字第三八三
      ○六號卷核閱結果，原告所聲請送達被告丙○○之住址均為臺中縣清水鎮○○
      路二五四之一號，足徵對被告丙○○之所有送達文書均係寄送至臺中縣清水鎮
      ○○路二五四之一號處，且本院經調取本院九十二年度執字第二五三二二號卷
      核閱結果，本件原告於八十七年七月八日已對被告丙○○取得支付命令之強制
      執行名義，而系爭房地係於八十八年五月二十八日由被告乙○○以夫妻贈與名
      義登記予被告丙○○所有，足徵被告丙○○就其與原告間之債權債務關係，均
      以臺中縣清水鎮○○路二五四之一號為聯絡地址，是被告乙○○自無可能收受
      本院之支付命令而得悉被告丙○○本件債務情形，且衡情被告丙○○亦未告知
      被告乙○○本件保證債務之存在，被告乙○○始於八十八年間同意將系爭房地
      贈與並登記與被告丙○○所有，足徵被告乙○○不知被告丙○○負系爭借款之
      保證責任，是原告仍應就被告乙○○知悉被告丙○○本件保證債務存在之事實
      ，負舉證責任，惟原告並未能舉證證明被告乙○○於買受系爭房地時知悉被告
      丙○○與原告間之債權債務關係，自難認被告二人有意以系爭房地之買賣行為
      ，侵害原告之債權。故原告備位聲明，以民法第二百四十四條為由，請求撤銷
      被告二人間系爭房地買賣行為，並塗銷其所有權移轉登記等情，亦於法無據，
      不應准許。
六、綜上所述，本件被告二人之買賣系爭房地，並非通謀虛偽意思表示，亦無詐害債
    權之意思，原告提起本訴，無論其先位聲明或備位聲明，均無理由，應予駁回。
七、訴訟費用負擔之依據：民事訴訟法第七十八條。
中　　　華　　　民　　　國　　九十三　　年　　　六　　　月　　  三十　　日
                                    臺灣臺中地方法院民事第四庭
~B    審判長法  官  張恩賜
~B          法  官  許秀芬
~B          法  官  戴博誠
正本係照原本作成
如對本判決上訴，須於判決送達後廿日內向本院提出上訴狀
中　　　華　　　民　　　國　　九十三　　年　　　六　　　月　　  三十　　日
~B      法院書記官　蔡秀珍
